臺灣高等法院高雄分院民事判決　　　　　　93年度上字第59號
上　訴　人　乙○○
訴訟代理人　徐豐明律師
被　上訴人　甲○○
訴訟代理人　鄭曉東律師
　　　　　　魏緒孟律師
當事人間租佃爭議事件，上訴人對於民國93年2 月17日臺灣高雄
地方法院92年度訴字第1884號第1 審判決提起上訴，本院於民國
94年1 月11日辯論終結，本院判決如下：
    主  文
上訴駁回。
第二審訴訟費用由上訴人負擔。
　　事實及理由
一、上訴人主張：坐落高雄縣大寮鄉○○○段3950號，面積840
    平方公尺田地（以下簡稱系爭土地）原為上訴人之祖父劉興
    所有，於民國39年間出租予被上訴人耕種，並於47年10月2
    日依耕地三七五減租條例規定完成租約登記。嗣因上訴人之
    父劉隆水取得系爭土地所有權，而於86年3 月28日變更出租
    人名義為劉隆水。而劉隆水又於90年4 月3 日將系爭土地贈
    與登記予上訴人。大寮鄉公所於91年11月22日通知兩造辦理
    續訂租約或收回自耕之申請。上訴人旋於92年2 月13日表明
    被上訴人有欠租情事，不同意續租，並申請調解。乃大寮鄉
    公所不召開調解，卻將出租人名義變更為上訴人，並核定准
    由承租人自92年1 月1 日起至97年12月31日止，續訂租約6
    年。有違內政部86年度台內地字第8682123 號函令所示，應
    俟爭議處理完畢後，視其處理結果再行核定准否續訂租約事
    宜之規定，前揭核定之租約是否合法有效，已非無疑，且上
    訴人於92年4 月16日函請大寮鄉公所撤銷違法之核定處分，
    雙方就租約內容重要之點未有任何意思表示之合致，則本件
    租約應為無效。又民國39年間之租約並非由劉興出租予被上
    訴人，其上「劉興」署名並非劉興筆跡，應係大寮鄉公所本
    於行政權之作用，辦理租約訂立登記，屬行政機關公法上之
    單獨行為，不能謂非處分之性質，不得以之認劉興與被上訴
    人已親自簽訂租約，系爭租約未合法有效成立。被上訴人又
    未舉證證明占有系爭土地之正當權源，上訴人自得本於所有
    權請求被上訴人交還土地。又因被上訴人年事已高，多年未
    自任耕作，且未能舉證證明有委託育苗中心田、插秧、播
    種及收割而自行巡田、灌溉等事實，足證並未自任耕作，兩
    造租約自屬無效，上訴人自有租賃物返還請求權。又上訴人
    之祖父既未於39年間與被上訴人訂立租約，自未與被上訴人
    約定租金給付地。被上訴人又未證明有何應至承租人住所地
    收租，而就繳納實物之地點又載為大寮鄉埤頂村（里）20號
    ，與租約上之被上訴人住所不同，無從決定繳租地為承租人
    之住所地，是若認系爭租約為有效，應依民法第314 條規定
    ，以出租人之住所地為租金清償地，被上訴人寄存租穀於三
    義成商行、鳳山市農會等行為，均不合債務之本旨，而不生
    清償地租之效力。另提存現金於法院部分，被上訴人並不能
    舉證證明其已提出給付而出租人有拒絕受領或不能受領之受
    領遲延等情存在，被上訴人所為之提存亦不合債務本旨，而
    不生清償效力。被上訴人另於89年9 月4 日以存證信函寄送
    郵政票新台幣（下同）3656元（上訴人未兌領），代替87
    年第2 期、88年第1 、2 期應繳租谷，之前及之後之地租均
    未繳納，且郵政票並不等同於現金或實物，是其郵票票
    以繳租之行為，亦不合債務之本旨，難生清償之效力。況被
    上訴人於調解程序亦自承租金當面交付劉隆水遭拒，始以其
    他方式繳付，並未提及係劉隆水前往收租，益證本件租金給
    付地為出租人住所地。縱認被上訴人未違反前揭規定，租約
    仍然有效，惟上訴人未證明自38年以後迄75年上期之租金有
    繳付租金之事實，亦未證明有繳付86年至88年之地租，而其
    於92年3 月17日及同年5 月15日之提存，不合債務，不生清
    償效力，且上訴人於92年2 月24日以存證信函催告清償所有
    欠租，被上訴人仍置之不理，上訴人已於92年3 月10日依前
    規定發函終止兩造間之耕地租約，其提存既在終止租約之後
    ，自與清償無關。上訴人並再以92年7 月25日準備書狀繕本
    之送達為終止系爭耕地租約之意思表示，兩造租約既經終止
    ，依法被上訴人自應交還土地。又被上訴人所提休耕申報日
    期已在上訴人終止租約之後，與本件無關。況水旱田利用調
    整計劃，並非等同休耕，且需由農地所有權人始得申請，至
    少需農地所有權人同意。況被上訴人又未提出之前有休耕之
    證明，足見被上訴人未獲准休耕。為此本於所有權及耕地三
    七五減租條例第16條第2 項，民法第767 條之規定，提起本
    件訴訟。並聲明求為判決：(一)被上訴人應將系爭土地謄空交
    還上訴人，(二)願供擔保，請准宣告假執行。被上訴人則以：
    上訴人已於92年7 月25日之準備書狀自承劉興於39年出租系
    爭土地與被上訴人，足認兩造間確有租賃關係。上訴人雖於
    92 年3月10日以被上訴人欠租達2 年以上為由終止兩造間租
    約，惟兩造租約於91年12月31日屆滿，另自92年1 月1 日起
    至97年12月31日止續租6 年，現存之租約為92年1 月1 日始
    成立，實無欠租2 年之可能。又兩造經核定之耕地租約載明
    應納之地租為繳納實物，地點在大寮鄉埤頂村20戶，即為當
    時被上訴人之住址，足證依耕地租約之約定，本件租金之給
    付方式應為往取債務性質，況大寮鄉公所來函亦稱租金方式
    及繳納地之選擇，係雙方當事人約定，由承辦人填寫，則出
    租人如不前往收取租金，承租人本不構成給付遲延，債權人
    自不得以債務人欠租為由終止租約。上訴人承受其祖父劉興
    ，其父劉隆水之耕地租約，自應赴被上訴人現在之住所收取
    租金。而上訴人之住所迄今未曾變遷，並無不能前往收取租
    金之情形。上訴人從未至被上訴人住所收取租金，被上訴人
    縱未催告或將租金提存，亦不負欠租責任。上訴人自不能據
    而主張耕地三七五條例第17條第1 項第3 款規定終止租約。
    又上訴人已按期將實物代金向法院辦理提存，或以票寄給
    上訴人，足認係上訴人拒絕收受租金，且係被上訴人之自為
    履行債務，並變更往取債務之合意。被上訴人確實一直自任
    耕作，因政府農業政策而定期指定休耕地區，因系爭土地向
    有耕作，始有申請休耕
　　之必要，且經主管機關准許。上訴人主張被上訴人未自任耕
  　作，租約無效云云，並無理由。且上訴人起訴時並未主張被
    上訴人有放棄耕作權之情形，亦未依該事由為終止租約之表
    示或進行爭議調處，其不得逕於訴訟中主張。又兩造原訂耕
    地租約於91年12月31日期滿後，被上訴人已向大寮鄉公所申
    請繼續承租，依最高法院51年台上字第1858號判例意旨，兩
    造間之租賃關係仍屬存在。上訴人雖表示異議，然對於本件
    耕地租約之效力不生影響，上訴人主張曾為異議或請求撤銷
    而致無效云云，亦非可採等語資為抗辯。並答辯聲明：(一)上
    訴人之訴駁回。(二)如受不利判決，願供擔保，請准免為假執
    行。
二、本件原審對於上訴人之請求判決：(一)上訴人之訴及假執行之
    聲請均駁回。(二)訴訟費用由上訴人負擔。上訴人聲明不服，
    上訴聲明求為判決：(一)原判決廢棄。(二)被上訴人應將系爭土
    地返還上訴人。(三)上訴人願供擔保，請准宣告假執行。(四)第
    一、二審訴訟費用由上訴人負擔。被上訴人則答辯聲明：(一)
    上訴駁回。(二)第二審訴訟費用由上訴人負擔。
三、上訴人主張系爭土地，原為上訴人之祖父劉興所有，被上訴
    人於39年間即在該土地上耕種，並於47年10月2 日依耕地三
    七五減租條例規定完成租約登記，上訴人之父劉隆水取得系
    爭土地所有權，並於68年3 月28日變更出租人名義為劉隆水
    。而劉隆水又於90年4月3日將土地贈與登記予上訴人，並由
　　大寮鄉公所將出租人名義變更為上訴人，核定由承租人自92
    年1 月1 日起至97年12月31日止續訂租約6 年等事實，業經
    上訴人提出土地登記謄本為證，且為被上訴人所不爭執，自
    堪信為真實。至於上訴人另主張上訴人之祖父劉興並未於39
    年間與被上訴人訂立系爭土地耕地租約，系爭租約並未合法
    有效成立，又被上訴人亦未自任耕任，兩造租約自屬無效。
    且被上訴人亦欠租達2 年之總額，上訴人亦得終止租約云云
    ，則為被上訴人所否認，並以前揭情詞置辯。經查：
　(一)上訴人於本件訴訟起訴前，曾分別於92年2 月24日以高雄三
    塊厝郵局4124─5 郵局第52號存證信函，限期催告被上訴人
    應於函到7 日內繳清欠租。嗣又於92年3 月10日再以高雄68
    支郵局第36號存證信函通知被上訴人終止系爭耕地租約，並
    於起訴時自認：「（系爭土地）於民國39年間由當時之所有
    權人劉興出租於被告（即被上訴人）甲○○耕種：：：」等
    情，有原審卷附調解申請書及上訴人92年7 月25日準備書狀
    可憑。況且依上訴人所提系爭土地登記謄本「其他登記事項
    」欄亦載明「有三七五租約，本筆土地訂有三七五租約」，
    上訴人既輾轉受贈劉興之系爭土地權利，對於該項記載，自
    不得委為不知，又高雄縣政府在劉興與被上訴人於39年簽立
    系爭租約後，每6 年必通知當事人換約，迄今已歷50餘年，
    果若劉興與被上訴人於39年間並未簽立系爭租約，衡情；系
    爭土地係於68年3 月28日始變更出租人名義為劉隆水，何有
    於將近30年之期間就被上訴人耕作系爭土地及系爭租約並無
    任何爭執，任令租賃契約持續有效之理。參以本件依大寮鄉
    公所函稱：租金支付方式及繳納地點之選擇係雙方當事人劉
    興、甲○○約定，由承辦人蔡奇士填寫，相關法令並無特別
    規定等語，有該鄉公所92年10月6 日大鄉民字第0920020860
    號函附於原審卷等事實，足徵上訴人主張劉興與被上訴人於
    39 年 間並未就系爭土地訂立三七五耕地租約云云，應不足
    採信
　　。
　(二)按行政處分除經有關機關依其法定職權撤銷外，不得否認其
  　效力。故已成立之行政處分在未撤銷前，對於人民與國家雙
    方均有拘束力（參閱行政法院63年判字第558 判例意旨）。
    又依司法院大法官釋字第128 號解釋，行政機關就耕地三七
    五減租條例第19條所為耕地准否收回自耕之核定與調處、出
    租人、承租人如有不服，應循行政訟爭程序請求救濟。故租
    期屆滿，如承租人願繼續承租，在出租人依耕地三七五減租
    條例第19條第1 項規定申請收回自耕，並經該管行政機關核
    准前，其耕地租賃關係，尚難謂為已消滅（參閱最高法院91
    年台上字第908 號判決意旨）。本件上訴人固主張其於原訂
    耕地租約期滿時，曾依大寮鄉公所之通知，提出意見書，表
    明不願續訂租約，並向該公所租佃委員會申請調解，然大寮
    鄉公所遲不召開調解。且逕行核定系爭租約自92年1 月1 日
    起續租6 年，顯屬無效云云。然查被上訴人於原訂租約期滿
    時，已向主管機關高雄縣大寮鄉公所申請繼續承租，並經該
    公所核定准由承租人（即被上訴人）自92年1 月1 日起至97
    年12月31日續訂租約6 年之事實，有高雄大寮鄉公所92年3
    月4 日大鄉民字第4191號函、91年11月22日大鄉民字第
    24125 號通知，核定承租人續訂租約通知書各一件在卷可稽
    （見原審卷第99頁、第182 頁、第188 頁），且為兩造所不
    爭執，自堪信為真實。則上訴人收回系爭土地自耕之申請既
    未經主管機關大寮鄉公所予以核准，且該公所業已另行核定
    准許被上訴人續訂租約6 年，揆諸上揭說明，在出租人依耕
    地三七五減租條例第19第1 項規定申請收回自耕，並經該管
    行政機關核准前，其耕地租賃關係，尚難謂已消滅。上訴人
    以該公所未依規定召開調解主張系爭自92年1 月1 日起至97
    年12月31日止續訂之耕地租約無效云云，尚屬無據。
　(三)「耕地三七五減租條例第16條第1 項所謂承租人應自任耕作
  　，係指承租人應以承租之土地供自己從事耕作之用而言，若
    承租人有積極的以承租之土地建築房屋居住，或供其他非耕
    作之用，或與他人交換耕作，或將之轉租或借與他人使用等
    情事，固均在不自任耕作之列，惟承租人僅係消極的不為耕
    作而任其荒廢，或於承租耕地遭人占用時，消極的不予排除
    侵害，則僅生出租人得否依耕地三七五減租條例第17條第1
    項第4 款規定終止租約，或承租人得否請求出租人排除第3
    人之侵害，提供合於租約所約定使用，收益之租賃物供其使
    用而已，尚難謂原租約已因此而歸於無效」（參閱最高法院
    91年台上字第1447號判決意旨）。本件上訴人固主張被上訴
    人因年事已高而未能自任耕作，原租約即應歸於無效云云。
    惟縱上訴人前開主張屬實，被上訴人亦僅係消極的不為耕作
    而任其荒廢而已，揆諸上揭說明，上訴人僅得依三七五減租
    條例第17條第1 項第四款之規定終止租約而已，尚難謂原租
    約因此即歸於無效。是上訴人以兩造租約因被上訴人未自任
    耕作而為無效云云，即無理由。況被上訴人前曾向高雄縣鳳
    山市公所申請92年2 期作休耕，業經該公所核准在案等情，
    有高雄縣鳳山市公所92年10月28日鳳市建字第0920048900號
    函可稽（見原審卷第212 頁），而休耕乃係為維持耕地之地
    力或轉作其他經政府獎勵之作物以達耕地永續經營之目的，
    則被上訴人於92年2 期作既係配合政府之政策而為休耕，亦
    核與不自任耕作或放棄耕作之情形有別，上訴人此部分之主
    張亦無足採信。
　(四)又依契約應由出租人赴承租人處收取租金，而出租人並未赴
  　承租人處收租者，則只構成出租人受領之遲延，不能謂為承
    租人之欠租，設此際承租人業已催告出租人收租，或已將租
    金提存者，其不能謂承租人欠租固不待言，縱或承租人未為
    此項催告或提存，其不能構成承租人之欠租責任亦同（參閱
　　最高法院52年台上字第1324號判例意旨）。次按所謂往取債
 　 務，係指以債務人之住所為清償地之債務而言。此種債務，
    必須債權人於清償期屆滿後至債務人之住所收取時，債務人
    拒絕清償，始負給付遲延之責任（參閱最高法院69年台上字
    第1280號判例意旨）。經查被上訴人與劉興於39年間所訂立
    系爭土地之租約，就應繳納地租方式，載明繳納實物地點約
    定在高雄縣大寮鄉埤頂村20戶，此有租賃契約書在卷足憑（
    見原審卷第78頁），而該處所係當時承租人住處，且租金支
    付方式及繳納地點之選擇，係雙方當事人劉興、甲○○約定
    ，相關法令並無特別規定等情，亦有
    卷第146 頁），並經高雄縣大寮鄉公所以92年10月6 日大鄉
    民字第0920020860號函覆甚明。足認本件租賃契約書係約定
    於承租人住處繳納地租，係屬往取債務之性質，自應由出租
    人至被上訴人之住所收取租金。而上訴人受贈系爭土地係其
    父劉隆水自祖父劉興繼承而來，則上訴人自應概租繼受租約
    上之一切權利義務，上訴人辯稱本件非屬往取債務之性質，
    自無足取。是以依契約應由出租人赴承租人處收取租金，而
    出租人並未赴承租人處收租者，只構成受領遲延，不能謂為
    承租人欠租。另上訴人並未舉證證明於本件租金屆清償期後
    至被上訴人住所收取，遭被上訴人拒絕清償，經催告被上訴
    人仍未支付之事實。況依上訴人所提之被上訴人於79年間繳
    納蓬萊稻谷至三義商行、鳳山市農會，自81年間起提存至法
    院之相關繳納地租之證明文件，堪認上訴人明知被上訴人已
    多年均採取提存方式為繳納地租之方式，苟兩造間並無往取
    債務之約定，則上訴人豈有未為任何反對之意思，而迄92年
    2 月間始以存證信函催繳多年積欠地租之理？是本件上訴人
    既未能證明其曾赴被上訴人之住處收取地租，而兩造間就地
    租
　　給付方式又約定屬往取債務之性質，則被上訴人所為之提存
  　自生清償之效力。退而言之，縱認被上訴人之提存尚不生清
    償之效力，然本件亦屬上訴人遲延受領地租給付，被上訴人
    並無給付遲延之情形存在。是上訴人以被上訴人遲延給付租
    金，積欠租金達2 年以上之總額，依耕地三七五減租條例第
    17條第1 項第3 款為終止租約之意思表示，應不生終止系爭
    租約之效力。
四、綜上所述，原審因認上訴人之訴為無理由，而判決駁回其訴
    ，並以其訴既經駁回，其假執行之聲請即失所附麗而併予駁
    回，經核尚無不合。上訴論旨仍執前詞，指摘原判決不當，
    求予廢棄改判，非有理由，應予駁回。
五、本件事證已臻明確，兩造其餘攻擊防禦方法，核與判決之結
    果無影響，爰不一一論述。
六、據上論結：本件上訴為無理由，依民事訴訟法第449 條第1
    項、第78條，判決如主文。
中　　華　　民　　國　　94　　年　　1 　　月　　14　　日
                  民事第一庭
                      審判長法  官  黃金石
                      法        官  謝肅珍
                      法        官  吳登輝
以上正本證明與原本無異
如對本判決上訴，須於判決送達後二十日內向本院提出上訴狀，
其未表明上訴理由者，應於上訴後二十日內向本院提出上訴理由
書（均須按他造當事人之人數附繕本）。上訴時應提出委任律師
或具有律師資格之人之委任狀，並依附註條文規定辦理。
                      書   記   官  黎  珍
中　　華　　民　　國　　94　　年　　1 　　月　　18　　日
附註：
民事訴訟法第四百六十六條之一：
對於第二審判決上訴，上訴人應委任律師為訴訟代理人，但上訴
人或其法定代理人具有律師資格者，不在此限。
上訴人之配偶、三親等內之血親、二親等內之姻親，或上訴人為
法人、中央或地方機關時，其所屬專任人員具有律師資格並經法
院認為適當者，亦得為第三審訴訟代理人。第一項但書及第二項
情形，應於提起上訴或委任時釋明之。
                                                      Ｆ
